臺灣高等法院刑事判決
111年度上訴字第3544號
上  訴  人  臺灣臺北地方檢察署檢察官
被      告  楊瑞麒




上列上訴人因被告洗錢防制法等案件，不服臺灣臺北地方法院11
1年度審訴字第613號，中華民國111年7月15日第一審判決（起訴
案號：臺灣臺北地方檢察署111年度偵字第116號、111年度偵字
第3788號），提起上訴，本院判決如下：
    主  文
原判決撤銷。
楊瑞麒幫助犯洗錢防制法第十四條第一項之洗錢罪，處有期徒刑
參月，併科罰金新臺幣壹萬元，罰金如易服勞役，以新臺幣壹仟
元折算壹日。
    事  實
一、楊瑞麒能預見將金融帳戶提供與不詳之人使用，可能幫助掩
    飾或隱匿他人實施詐欺犯罪所得之去向或所在，竟不違背其
    本意，基於幫助詐欺取財、幫助洗錢之不確定故意，於民國
    109年10月19日前某日時許，在臺北市文山區景美夜市某處
    ，將其向板信商業銀行興南分行申請使用帳號000000000000
    00號帳戶（下稱本案帳戶）之存摺、提款卡交與真實姓名年
    籍不詳微信暱稱為「POP」之詐騙集團成員使用。嗣詐騙集
    團成員取得上開存摺、提款卡後，即意圖為自己或第三人不
    法之所有，以附表所示之詐騙方式向附表所示之人施用詐術
    ，致附表所示之人分別陷於錯誤，而於附表所示之匯款時間
    將附表所示之金額匯入本案帳戶。嗣如附表所示之人發覺有
    異而報警，始悉上情。
二、案經林○安、顏○育訴由苗栗縣警察局竹南分局；吳○蓉、張○
    淩、郭○姍、詹○皓、陳○龍、許○奮、葉佩珊、陳○輔訴由新
    北市政府警察局新店分局報告臺灣新北地方檢察署陳請臺灣
    高等檢察署檢察長令轉臺灣臺北地方檢察署偵辦。
　  理  由
一、證據能力部分
    按被告以外之人於審判外之陳述，雖不符刑事訴訟法第159
    條之1至第159條之4之規定，而經當事人於審判程序同意作
    為證據，法院審酌該言詞陳述或書面陳述作成時之情況，認
    為適當者，亦得為證據。又當事人、代理人或辯護人於法院
    調查證據時，知有第159條第1項不得為證據之情形，而未於
    言詞辯論終結前聲明異議者，視為有前項之同意，同法第15
    9條之5亦有明定。查本件檢察官、被告楊瑞麒就本判決所引
    用之各該被告以外之人於審判外陳述，迄至言詞辯論終結，
    均未主張有刑事訴訟法第159條第1項不得為證據之情形（本
    院卷第84至92頁），本院審酌該些供述證據作成時，核無違
    法取證或其他瑕疵，認為以之作為本案之證據屬適當，依刑
    事訴訟法第159條之5規定，自有證據能力。至其餘所引認定
    被告犯罪事實之非供述證據，均查無公務員違反法定程序取
    得之情形，依刑事訴訟法第158條之4反面規定，亦具證據能
    力。
二、認定事實所憑之證據及理由：
　　訊據被告就上開犯罪事實於原法院之準備程序、審理及本院
    審理時均坦承不諱（見審訴613卷第141至142、154頁，本院
    卷第95頁），核與告訴人林○安等11人之指述情節相符，並
    有內政部警政署反詐騙諮詢專線紀錄表（見偵26018卷第31
    至32、38頁正反面、54至55、63至64、71、78、100、130頁
    正反面；偵116卷第51、81、101頁）、臺北市政府警察局萬
    華分局西園路派出所受理詐騙帳戶通報警示簡便格式表【許
    ○奮】（見偵26018卷第33頁）、新北市政府警察局新店分局
    安康派出所受理詐騙帳戶通報警示簡便格式表【詹○皓】（
    見偵26018卷第40頁）、嘉義市政府警察局第二分局後湖派
    出所受理詐騙帳戶通報警示簡便格式表【張○淩】（見偵260
    18卷第56頁）、金融機構聯防機制通報單（見偵26018卷第3
    5、60、74、82、105、135頁；偵116卷第55、85、107頁）
    、告訴人詹○皓之轉帳交易明細（見偵26018卷第45至46頁）
    、告訴人詹○皓之LINE對話紀錄截圖畫面1份（見偵26018卷
    第47至52頁）、告訴人張○淩之轉帳交易明細（見偵26018卷
    第61頁）、告訴人張○淩之LINE對話紀錄手機翻拍畫面1份（
    見偵26018卷第62頁）、告訴人陳○龍之存摺封面及內頁影本
    （見偵26018卷第66至69頁）、詐騙之假兼職網頁截圖（見
    偵26018卷第70頁）、臺南市政府警察局麻豆分局官鎮派出
    所受理詐騙帳戶通報警示簡便格式表【郭○姍】（見偵26018
    卷第72頁）、告訴人郭○姍之LINE對話紀錄截圖畫面（見偵2
    6018卷第75至77頁)、新北市政府警察局新店分局安康派出
    所受理詐騙帳戶通報警示簡便格式表【葉○姍】（見偵26018
    卷第79頁）、告訴人葉○姍之轉帳交易明細及LINE對話紀錄
    手機翻拍畫面1份（見偵26018卷第87至99頁）、新北市政府
    警察局新店分局安康派出所受理詐騙帳戶通報警示簡便格式
    表【吳○蓉】（見偵26018卷第101頁）、告訴人吳○蓉之轉帳
    交易明細及LINE對話紀錄手機翻拍畫面1份（見偵26018卷第
    113至129頁）、告訴人陳○輔之轉帳交易明細及LINE對話紀
    錄手機翻拍畫面1份（見偵26018卷第139至142頁）、板橋商
    業銀行股份有限公司110年8月10日板信作服字第1107415219
    號函暨檢附被告之開戶申請資料及交易明細（見偵26018卷
    第176至186頁）、嘉義市政府警察局第二分局後湖派出所受
    理詐騙帳戶通報警示簡便格式表【林○安】（見偵116卷第53
    頁）、嘉義市政府警察局第二分局後湖派出所受理刑事案件
    報案三聯單【林○安】（見偵116卷第57頁）、嘉義市政府警
    察局第二分局後湖派出所受理各類案件紀錄表【林○安】（
    見偵116卷第58頁）、告訴人林○安之轉帳交易明細及LINE對
    話紀錄手機翻拍畫面1份（見偵116卷第59至68頁）、彰化縣
    警察局田中分局內安派出所受理各類案件紀錄表【顏○育】
    （見偵116卷第77頁）、彰化縣警察局田中分局內安派出所
    受理詐騙帳戶通報警示簡便格式表【顏○育】（見偵116卷第
    83頁）、告訴人顏○育之臺灣中小企業銀行交易明細表影本
    （見偵116卷第89頁）、彰化縣警察局田中分局內安派出所
    受理刑事案件報案三聯單【顏○育】（見偵116卷第91頁）、
    嘉義縣警察局水上分局柳林派出所受理各類案件紀錄表【許
    ○和】（見偵116卷第103頁）、嘉義縣警察局水上分局柳林
    派出所受理詐騙帳戶通報警示簡便格式表【許○和】（見偵1
    16卷第105頁）、嘉義縣警察局水上分局柳林派出所受理刑
    事案件報案三聯單【許○和】（見偵116卷第109頁）、被害
    人許加加之轉帳交易明細及LINE對話紀錄手機翻拍畫面1份
    （見偵116卷第111至135頁）、板橋商業銀行作業服務部109
    年11月25日板信作服字第1097424834號函暨檢附被告楊瑞麒
    之交易明細表（見偵116卷第137至153頁）、臺灣臺北地方
    檢察署檢察官108年度偵字第14623號不起訴處分書（見偵11
    6卷第189至195頁）、板橋商業銀行作業服務部111年1月14
    日板信作服字第1117400733號函暨檢附被告楊瑞麒之歷來被
    通報為警示帳戶與解除凍結帳戶之相關資料（見偵116卷第2
    09至211頁）、原法院111年6月28日調解筆錄（見審訴613卷
    第175至177頁）等件在卷可稽，可認被告上開任意性自白核
    與事實相符而可採信，是本案事證明確，被告犯行堪以認定
    ，應依法論科。
三、論罪：　
　㈠按刑法上之幫助犯，係對於犯罪與正犯有共同之認識，而以
    幫助之意思，對於正犯資以助力，未參與實施犯罪構成要件
    之行為者而言。而洗錢防制法第2條第2款規定：所稱洗錢，
    指掩飾或隱匿特定犯罪所得之本質、來源、去向、所在、所
    有權、處分權或其他權益者。同法第3條第2款亦規定詐欺罪
    為該法所稱之特定犯罪。本案被告提供本案板信商業銀行帳
    戶之存摺及提款卡予他人使用，係使詐欺行為人向被害人及
    告訴人等11人詐騙財物後，得使用該帳戶作為匯款工具，進
    而取得款項以隱匿、掩飾犯罪所得去向，尚非實施詐欺取財
    、洗錢之構成要件行為，此外，亦無證據證明被告有參與詐
    欺取財、洗錢犯行之構成要件行為，是被告僅為幫助犯。核
    被告所為，係犯刑法第30條第1項前段、第339條第1項之幫
    助詐欺取財罪及刑法第30條第1項前段、洗錢防制法第14條
    第1項之幫助洗錢罪。
　㈡被告以一提供板信商業銀行帳戶之存摺及提款卡予詐騙集團
    成員使用，幫助他人詐騙林○安等11人，係以一幫助行為侵
    害11個財產法益，為同種想像競合犯；又以一行為觸犯幫助
    詐欺取財罪與幫助洗錢罪，應依刑法第55條前段規定從重論
    以幫助一般洗錢罪。　
　㈢被告以幫助他人犯罪之意思而參與犯罪構成要件以外行為，
    為幫助犯，爰依刑法第30條第2項之規定，按正犯之刑減輕
    其刑。
　㈣按洗錢防制法第14、15條之罪，在偵查或審判中自白者，減
    輕其刑，同法第16條第2項定有明文。被告已於原法院準備
    程序、審理及本院審理坦承全部犯行，堪認其業已自白幫助
    洗錢之行為，是依洗錢防制法第16條第2項、刑法第70條規
    定，遞減輕其刑。　　
四、撤銷改判及科刑之理由：　
  ㈠檢察官上訴意旨略以：參照最高法院刑事大法庭110年度台上
    大字第1797號裁定、本院110年度上易字第1886號、111年度
    上訴字第1475號、110年度上訴字第3774號判決之意旨，本
    件受詐欺之被害人將受詐欺之款項匯入被告所提供之板信商
    業銀行興南分行帳號00000000000000號帳戶後，詐欺集團成
    員雖非直接將款項自被告帳戶領出，而係再以轉帳方式匯出
    至其他帳戶，然此為一般詐欺集團為製造迂迴層轉、增加金
    流複雜度，以阻撓查緝之常見遮斷金流手段，屬洗錢行為之
    一，而被告提供銀行帳戶提款卡、密碼予不認識之人，主觀
    上應可認識該帳戶可能作為上開金流安排之工具，或作為收
    受、轉帳、提領特定犯罪所得使用，他人一旦自款項最終所
    在之帳戶提領，即可產生遮斷資金流動軌跡以逃避國家追溯
    、處罰之效果，卻仍基於幫助之犯意而提供，自應論以幫助
    犯洗錢罪。
  ㈡按本法所稱洗錢，指下列行為：一、意圖掩飾或隱匿特定犯
    罪所得來源，或使他人逃避刑事追訴，而移轉或變更特定犯
    罪所得。二、掩飾或隱匿特定犯罪所得之本質、來源、去向
    、所在、所有權、處分權或其他權益者。三、收受、持有或
    使用他人之特定犯罪所得，洗錢防制法第2條定有明文。次
    按有第二條各款所列洗錢行為者，處七年以下有期徒刑，併
    科新臺幣五百萬元以下罰金，洗錢防制法第14條第1項定有
    明文。再按特定犯罪之正犯實行特定犯罪後，為掩飾、隱匿
    其犯罪所得財物之去向及所在，而令被害人將款項轉入其所
    持有、使用之他人金融帳戶，並由該特定犯罪正犯前往提領
    其犯罪所得款項得手，因已造成金流斷點，該當掩飾、隱匿
    之要件，該特定犯罪正犯自成立一般洗錢罪之正犯。如提供
    金融帳戶之行為人主觀上認識該帳戶可能作為對方收受、提
    領特定犯罪所得使用，對方提領後會產生遮斷金流以逃避國
    家追訴、處罰之效果，仍基於幫助之犯意，提供該帳戶之提
    款卡及密碼，以利洗錢之實行，應論以一般洗錢罪之幫助犯
    （最高法院108年度台上字第3101號判決意旨參照）。
  ㈢本件被告基於不確定之幫助故意，提供其所有之上開板信商
    業銀行帳戶存摺、提款卡交予真實姓名年籍不詳微信暱稱為
    「POP」之詐騙集團成員使用，供被害人等遭詐欺後匯入，
    再由詐欺集團成員以轉帳方式匯出至其他帳戶，達成隱匿、
    掩飾犯罪所得去向之目的，既經原判決認定，此而產生遮斷
    金流以逃避國家追訴、處罰之效果，該當一般洗錢罪之幫助
    犯。原判決認被告之犯行僅成立幫助詐欺取財罪，就起訴書
    所載幫助洗錢罪部分不另為無罪之諭知，容有未恰。被告此
    部分係犯刑法第30條第1項前段、洗錢防制法第14條第1項之
    幫助洗錢罪，與原判決另認定之犯刑法第30條第1項前段、
    第339條第1項之幫助詐欺取財罪，係以一行為觸犯之，應依
    刑法第55條前段規定從一重論以幫助一般洗錢罪。被告犯本
    案幫助行為，除應依幫助犯減輕其刑外，其幫助洗錢犯行已
    於原法院之準備程序、審理及本院審理時自白（見審訴613
    卷第141至142、153至154頁，本院卷第95頁），符合洗錢防
    制法第16條第2項減輕其刑之規定，應遞減其刑。
  ㈣檢察官上訴指摘原判決未論處被告另犯幫助洗錢罪為有理由
    ，應由本院將原判決撤銷改判，審酌被告提供金融帳戶供詐
    欺集團使用因提供帳戶造成金流斷點較原審認定犯罪情節較
    為重大，兼衡被害人受損金額，及被告於原法院之準備程序
    、審理及本院審理時均坦承犯行之犯後態度，並與到庭之被
    害人許○和、郭○姍、葉○姍、陳○輔及吳○蓉已調解、和解成
    立，除被告已當庭給付被害人吳○蓉所受騙之金額新臺幣499
    元外，就其餘被害人之部分則於111年10月開始給付，有調
    解及和解筆錄附卷可參（見審訴613卷第175至177頁，本院
    卷第99頁），參酌其高職畢業之智識程度，以及於本院審理
    時自陳目前從事汽車美容，已婚且需扶養小孩（見本院卷第
    95頁）等一切情狀，量處如主文第2項所示之刑，並就併科
    罰金部分諭知易服勞役之折算標準。　　
據上論結，應依刑事訴訟法第369條第1項前段、第364條、第299
條第1項前段、洗錢防制法第14條第1項、第16條第2項，刑法第1
1條前段、第30條第1項前段、第2項、第339條第1項、第55條、
第42條第3項、刑法施行法第1條之1第1項，判決如主文。
本案經檢察官李巧菱提起公訴，檢察官謝雨青提起上訴，檢察官
蔡孟利到庭執行職務。
中　　華　　民　　國　　111 　年　　12　　月　　13　　日
                  刑事第九庭    審判長法　官  潘翠雪
                                      法　官  陳俞婷
                                      法　官  陳筱珮
以上正本證明與原本無異。
如不服本判決，應於收受送達後20日內向本院提出上訴書狀，其
未敘述上訴之理由者並得於提起上訴後20日內向本院補提理由書
（均須按他造當事人之人數附繕本）「切勿逕送上級法院」。
                                      書記官  董佳貞
中　　華　　民　　國　　111 　年　　12　　月　　13　　日
附錄：本案論罪科刑法條全文
中華民國刑法第339條
意圖為自己或第三人不法之所有，以詐術使人將本人或第三人之
物交付者，處5年以下有期徒刑、拘役或科或併科50萬元以下罰
金。
以前項方法得財產上不法之利益或使第三人得之者，亦同。
前二項之未遂犯罰之。
洗錢防制法第14條
有第二條各款所列洗錢行為者，處7年以下有期徒刑，併科新臺
幣5百萬元以下罰金。
前項之未遂犯罰之。
前二項情形，不得科以超過其特定犯罪所定最重本刑之刑。
　　　
附表：
編號 告訴人 詐騙方式 匯款時間 匯款金額（新臺幣） 1 林○安 詐騙集團成員於109年10月15日前某時許，透過「FaceBook」佯稱：幫忙TikTok網站（http://www.tikto2020.com）內創作者點讚就可獲利云云，致告訴人林○安陷於錯誤，先註冊成為上開網站會員，並匯款升級成為更高級會員。 ⑴109年10月19日晚間6時55分、56分、56分許 ⑵109年10月20日凌晨0時1分許、1分許 ⑴1萬元、1萬元、1萬元 ⑵1萬元、2,888元 2 顏○育 詐騙集團成員於109年9月25日某時許，向告訴人顏○育傳送抖音訊息佯稱：以加入網站（http://tikto2020.com）會員之方式求職，而取得會員資格需先匯款至指定帳戶云云，致告訴人顏○育陷於錯誤，依詐騙集團指示匯款。 109年10月21日晚間9時15分許 998元 3 許○和 （未提出告訴） 詐騙集團成員於109年10月13日前某時許，透過LINE社群「八卦投資理財」向被害人許○和佯稱：點擊網站（http://www.tikto2020.com）註冊接任務可獲得獎勵，升級為更高級會員可解更多任務獲得更高獎勵金云云，致被害人許○和陷於錯誤。 ⑴109年10月23日晚間6時19分許 ⑵109年10月26分下午3時30分許 ⑶109年10月26日晚間7時41分許 ⑷109年10月26日晚間8時16分、17分許 ⑸109年10月26日晚間10時46分、47分許 ⑴2萬1,888元 ⑵4萬2,888元 ⑶6,888元 ⑷5萬元、3萬8,888元 ⑸5萬元、3萬5,776元  4 吳○蓉 詐騙集團成員於109年10月9日下午4時許，佯為抖音按讚客服邀請告訴人吳○蓉加入LINE群組，並佯稱：點擊投資網站（http://www.tikto2020.com）並依指示匯款以獲利云云，致告訴人吳○蓉陷於錯誤。 109年10月19日中午12時33分許 499元 5 張○淩 詐騙集團成員於109年10月1日前某時許，透過「FaceBook」佯稱：幫忙TikTok網站（http://www.tikto2020.com）內創作者點讚就可獲利云云，致告訴人張○淩陷於錯誤，先註冊成為上開網站會員，並匯款升級為更高級會員。 109年10月21日上午10時27分許 4萬2,888元 6 郭○姍 告訴人郭○姍於110年10月15日某時許加入由詐騙集團成員所創設之LINE群組，該詐騙集團成員透過LINE向告訴人郭○姍佯稱：於指定帳戶儲值後，對抖音帳號點讚就可賺錢云云，致告訴人郭○姍陷於錯誤。 109年10月22日晚間10時51分許 4萬2,888元 7 詹○皓 詐騙集團成員於109年10月15日下午4時5分許，向告訴人詹○皓傳送「抖音按讚投資網站」簡訊，並佯稱：匯款成為高級會員後的投資能賺更多錢云云，致告訴人詹○皓陷於錯誤。 ⑴109年10月22日晚間5時36分許 ⑵109年10月23日晚間7時22分許 ⑴4萬2,888元 ⑵4萬2,888元 8 陳○龍 詐騙集團成員於109年10月初某時許，透過通訊軟體LINE邀請告訴人陳○龍加入「主群TikTok」群組，並佯稱：對「全新手機兼職網路賺錢」網站公布之「抖音」帳號點讚並分享截圖，就可依會員等級得到一定金額云云，致告訴人陳○龍陷於錯誤。 109年10月22日中午12時24分許 3萬元 9 許○奮 詐騙集團成員於109年10月24日凌晨0時2分前某時許，向告訴人許○奮佯稱：可至任務網站（http://www.tikto2020.com）接任務後對抖音按讚賺錢，如匯款升級會員等級可接更多任務賺錢云云，致告訴人許○奮陷於錯誤。 109年10月26日中午12時5分許 4萬2,888元 10 葉○姍 詐騙集團成員於109年10月25日某時許，透過通訊軟體LINE向告訴人葉○姍佯稱：加入網路應用程式「TikTok」會員以解鎖任務賺取現金云云，致告訴人葉○姍陷於錯誤。 109年10月26日下午3時37分許 3萬5,888元 11 陳○輔 告訴人陳○輔於109年10月26日某時許，加入LINE群組「主群Tik Tok全新兼職交...」，詐欺集團成員透過群組佯稱：點擊Tik Tok網址，打開任務視頻並截圖回傳，經該網站審核通過後即可獲利，且匯款升級成更高級會員，可接更多任務、獲利更豐云云，致告訴人陳○輔陷於錯誤。 109年10月26日晚間7時3分許 3萬5,888元